【裁判字號】    98,聲再,406
【裁判日期】    981030
【裁判案由】    偽造文書
【裁判全文】
臺灣高等法院刑事裁定                 98年度聲再字第406號
聲請再審人  甲○○
即受判決人
上列聲請人因偽造文書案件，對於本院95年度上訴字第1639號，
中華民國95年10月18日第二審確定判決（臺灣宜蘭地方法院94年
度訴字第292 號，起訴案號：臺灣宜蘭地方法院檢察署93年度偵
字第43號），聲請再審，本院裁定如下：
    主  文
再審之聲請駁回。
    理  由
一、按聲請再審狀引用最高法院程序上駁回上訴之判決案號，附
    具二、三審判決繕本及證據，而就第二審實體判決敘述再審
    理由者，應認係對第二審實體確定判決聲請再審（最高法院
    74年7 月9 日74年度第7 次刑事庭會議決議同此意旨）。經
    查，本件再審聲請狀雖附具本件第二、三審判決之繕本，惟
    最高法院98年度台上字第3992號判決係程序上駁回聲請人之
    上訴，且聲請意旨所敘述之再審理由均係針對本院95年度上
    訴字第1639號判決所為，應認係針對本院95年度上訴字第16
    39號實體確定判決為再審之聲請，合先敘明。
二、按原判決所憑之證言、鑑定或通譯已證明其為虛偽者。前開
    情形之證明，以經判決確定，或其刑事訴訟不能開始或續行
    非因證據不足者為限，得聲請再審，刑事訴訟法第420 條第
    1 項第2 款，同條第2 項分別定有明文。次按以原確定判決
    所憑之證物為偽造、變造或所憑之證言為虛偽為原因，提起
    再審之聲請，既未提出證物經判決確定為偽造、變造或證人
    經判決確定為偽證，或其刑事訴訟之不能開始、續行，非因
    證據不足之證明，則原法院以裁定駁回抗告人再審之聲請，
    於法自無違誤（最高法院80年台抗字第650 號裁定同此意旨
    ）。
三、本件聲請意旨略以：按有罪之判決確定後，有原判決所憑之
    證言、鑑定或通譯已證明其為虛偽者，以經判決確定，或其
    刑事訴訟不能開始或續行非因證據不足者為限，為受判決人
    之利益，得聲請再審，刑事訴訟法第402 條第1項第2款、第
    2 項定有明文，亦即據以判決之關鍵證言，如證明其為虛偽
    者，不待有罪刑事判決確定，即得聲請再審。經查：
（一）由福園退費申請書可證乙○○就第一次申請書之陳述等證
      言之虛偽性，原審以乙○○之虛偽證詞作為聲請人即被告
      甲○○有罪判決之證據，實則第一次申請書由乙○○、丙○○及丁○○所共同填寫" 洗骨" 、" 祖孫" 之不實內容
      ，再持往福園申請納骨塔使用。乙○○、丙○○為脫罪卸
      責，於本案審判中偽證不實，隱瞞前開事實，而謊稱渠於
      5 月8 日申請納骨塔時有自行填寫申請書，上開第一次申
      請書與其無關云云，上述虛偽不實證詞，使裁判法院誤認
      5 月8 日之申請書係由鄭榮達及聲請人所偽造，而使聲請
      人遭判刑，陷入牢獄之災，茲舉證說明如下：有關92年5
      月8 日申請書係丁○○、丙○○、乙○○製作後，由丁○○、乙○○、丙○○持往福園申請永久納骨塔位之情節部
      分：
    1.福園退費申請書（見再證一，即調查局筆錄卷第137 頁）
      係乙○○用以向福園申請退費之書面資料，故該書面資料
      係乙○○所使用，與聲請人甲○○及鄭榮達無涉。該書面
      上所載乙○○之簽名，與入館申請書（見再證二）是同一
      人所為，則具見乙○○是該第一次入館申請書之使用人，
      亦為共同製作之人等情無疑，上述退費申請書足證乙○○
      證稱渠與第一次申請書無關之證詞係屬虛偽不實，則原判
      決以第一次入館申請書非乙○○所製作及使用，卻認係聲
      請人甲○○所使用，此加罪於聲請人甲○○，對聲請人甲○○而言，顯屬無辜。
    2.有關第一次申請書係乙○○、丙○○及丁○○所共同製作
      及使用等情，渠等在第一次申請書上載明「洗骨」、「祖
      孫」關係，係以台灣風俗洗骨（撿骨），因埋葬時代久遠
      ，即可不提供死者陳俊瑋之「死亡證明書」，而可隱瞞死
      亡證明書上記載陳俊瑋之戶籍；而「祖孫」係因陳俊瑋死
      亡時年紀尚輕，若書寫配偶，以乙○○之年紀，恐不符年
      代久遠等不可考之"洗骨"風俗，而故意於申請書填載不實
      之內容，茲舉證說明如下：92年10月22日田中川於調查局
      證稱：「（問：你是否曾受亡者陳俊瑋家屬之託理向員山
      鄉公所申請墓地「起掘證明書」許可？該案件由何人經辦
      ？經過詳情？）答：有的，92年5 月間地理師張志誠介紹
      我受理亡者陳俊瑋之家屬乙○○委託向員山鄉公所申請墓
      地『起掘證明書』事宜，我遂約乙○○、丙○○在福園見
      面洽談申辦細節，由乙○○交予我其身分證影本、印章及
      亡者陳俊瑋之名單，隔日至鄉公所擬向墓地管理員綽號『
      阿豐』（即羅川豐）提出申請，惟阿豐不在而沒有辦成，
      數日後，乙○○要求再次至員山鄉公所向墓地管理員綽號
      阿豐提出申請，因不識字，遂將乙○○之身分證影本、印
      章及亡者陳俊瑋之名單交由阿豐代填『申請書』，及開立
      『起掘證明書』，並由阿豐親自交給我申請書及起掘證明
      書各1 份，隨後阿豐告訴我尚久缺陳俊瑋墓地照片需通知
      乙○○補件，我取得前述申請書及起掘證明書後即與乙○○、丙○○二人約在宜蘭縣立殯葬管理所員山福園見面，
      並親交申請書及起掘證明書給乙○○，再由我陪同乙○○
      、丙○○二人向員山福園承辦人（姓名不詳）申請亡者陳
      俊瑋使用該所納骨設施之申請」等語，自上述丁○○證詞
      ，明白表示「申請書」是由綽號「阿豐」，交由丁○○、
      林佳忠、丙○○，再持以交付予福園申請納骨塔位。故由
      上述丁○○之證詞可知，乙○○與丙○○等人因認為被告
      甲○○申請程序太貴，轉而找法師張志誠及丁○○尋求以
      洗骨檢骨之證明書向福圓申請塔位，因洗骨即可因時代久
      遠不用提供死亡證明書，而死亡證明書上所載死者之年齡
      及戶籍資料等會曝露死者非宜蘭縣籍之資料，即得隱藏；
      又起掘證明書足以證明死者係葬在宜蘭，至於祖孫之寫法
      ，係因宜蘭習俗，洗骨須死者埋葬達6 年或第12年等整數
      年限，才可撿骨、洗骨，乙○○與死者陳俊瑋結婚並未達
      上述所指6 年或12年，乙○○像出生於64年，而本件案發
      時為92年，當年乙○○才28歲，故而以" 祖孫" 隱瞞，此
      係丁○○與張志誠二人以洗骨、祖孫等名義之「起掘證明
      書」，獲得永久納骨塔之申請，此與聲請人甲○○並無關
      連。
    3.原判決採用乙○○之虛偽證詞，用以認定第一次申請書係
      聲請人甲○○所為之證據，爰有再審之必要：本件不論起
      訴書或原判決書，皆採用乙○○之證詞，認關於證人林佐
      惠於92年5 月8 日所交付予鄭榮達之納骨廊（塔）使用申
      請書、靈柩入館申請書及切結書，其上所填寫與亡者陳俊
      瑋之關條為夫妻，死亡地點則記載臺北火葬地點一節，業
      據證人乙○○於第一審法院審理時明確證稱：92年5 月8
      日其親自前往福園並填寫納骨廊（塔）使用申請書、靈柩
      入館申請書及切結書後，檢附火葬證明書交予鄭榮達，申
      辦亡者陳俊瑋正式使用福園設施之事宜，當時其據實填寫
      與亡年陳俊瑋之關條為夫妻，死亡地點則記載臺北火葬地
      點，但卷附乙○○名義申請之納骨廊（塔）使用申請書、
      靈柩入館申請書及切結書，均非當時填寫之文件，亦非其
      簽名（見第一審判決第4 頁），更於判決書事實欄載稱：
      先利用不知情之不詳之人，另行再以乙○○之名義偽造納
      骨廊（塔）使用申請書及靈柩入館申請書，並均在其內「
      與死亡者關係欄」填載不實之「祖孫」關係，「死亡地點
      」亦皆記載成不實之「洗骨」，再偽造乙○○之簽名，亦
      以乙○○之名義製作切結書，同在「與死者關係」欄內填
      載不實之「祖孫」關係，並偽造乙○○之簽名後，偽造完
      成申請人為乙○○之納骨廊（塔）申請書、靈柩入館申請
      書及切結書等私文書，均足以生損害於乙○○及福園關於
      殯葬管理之正確性等語，而認第一次申請書係聲請人偽造
      及行使，非乙○○使用之申請書，對聲請人甲○○判處連
      續偽造私文書及行使偽造私文書罪，原判決採用乙○○虛
      偽證詞，而入聲請人於罪，而該乙○○之證詞，顯係出於
      迴護本身之犯罪行為，始將上述文書內容不實之責任推給
      甲○○，業據聲請人於前開明白舉證說明之，祈鈞院鑒察
      。
（二）聲請人甲○○申請者係臨時納骨塔位，不論外縣市或宜蘭
      縣民皆可具相同身分，為相同之處遇，根本無處須登載「
      祖孫」、「洗骨」等不實內容，即可完成臨時納骨塔位之
      聲請，並無登載不實之動機及犯意。本案因張志誠、丁○○原以為只需要起掘證明書，即可申請到納骨塔位，故而
      將死者陳俊瑋之骨灰於5 月8 日送回宜蘭，即得舉行法事
      ，唯因渠完成申請手續時，即填妥申請書等手續後，始交
      予鄭榮達，經鄭榮達告知無法獲取塔位，而於5 月9 日舉
      行法事，始有委請聲請人甲○○代為申請臨時納骨塔位，
      以供安靈法令之用，上述事實，有述事證可資為憑。
    1.丙○○於93年1 月27日偵查中證稱：「剛好張志誠先生的
      女兒是我的學生，而張先生有在幫人家做法會，我就請教
      他，張先生說他找人看，因此張先生就拿乙○○之身分證
      、印章去辦理陳俊瑋之起掘證明，然後我們到福園，鄭先
      生說缺除戶謄本，我們補了除戶謄本他又說是外縣、市的
      不能處理，因為隔天就要做法會辦理陳俊瑋進塔事宜，事
      情很急我們就向鄭榮達問甲○○的電話」等語（見93年1
      月27日偵訊筆錄）。另丙○○於94年12月17日原審審理時
      亦證稱：「我就問他，我已經將我弟弟的骨灰帶來，明天
      要辦法會要怎麼辦，鄭榮達說先持骨灰放在原來申請的臨
      時納骨暫厝」（見一審卷第103 頁）。聲請人甲○○為乙○○申請者為臨時納骨暫厝使用而已，此稽該許可證（92
      宜殯字第699 號）內載：「項目：臨時納骨暫」（見再證
      三）等情，即可為證，故甲○○所辦只是暫時寄放之塔位
      根本與永久性納骨塔位無關，亦與死者戶籍究係宜蘭縣民
      與否無涉，更與宜蘭縣籍收費或者非宜蘭縣藉收費無關。
      此觀諸93年1 月27日甲○○、鄭榮達訊問筆錄所載明：「
      （問甲○○：你如何處理？）陳俊諱的骨灰只是暫時寄骨
      ，放在貨櫃屋，還沒有正式納骨，依規定可以安置。（問
      鄭榮達）：依規定是可以，提出員山福園簡介一份，只要
      會火葬許可證及起掘證明書就可以暫時寄骨，等到第二期
      的靈骨塔蓋好，要正式納骨，才要依本縣或外縣市來收費
      ，如果願意納骨，就免收寄骨費用，如果不要納骨，就以
      每日二百元計算寄骨之費用）」（見93年1 月27日偵訊筆
      錄第5 頁），可知聲請人甲○○為死者陳俊瑋所申請之塔
      位，僅是暫于安厝之塔位，而非永久塔位。若係永久塔位
      且係以宜蘭縣籍民眾之收費標準，為何乙○○、丙○○要
      在做完法事三天內即申請退費，此稽諸證人林幸菊92年11
      月26日之調查筆錄所載「（問：依貴所收費標準規定，亡
      者陳俊瑋之家屬乙○○向貴所繳納之費用若干？）據我瞭
      解本所承辦人鄭榮達依家屬所檢附的員山鄉起掘證明書計
      收取保證金三千元及停棺費六百元。」（見92年11月26日
      調查筆錄第3 頁），此亦可稽諸前開乙○○共同偽造、行
      使持往福園之退費申請書（同再證一）及福園收據（再證
      四）可按，故被告甲○○申請臨時寄放骨灰壇塔位，並無
      違法，即使因照乙○○遞送第一次申請書上之錯誤敘述文
      字「祖孫」、「洗骨」等情亦無犯罪之犯意，更不會造成
      公益之損害，因為臨時寄放骨灰罈，並不因有無「祖孫」
      、「洗骨」等文字之存在，而使權利遭致變更，或不同之
      處遇。
（三）經授權製作之私文書登載" 洗骨" 、" 祖孫" 等語，若屬
      有意犯罪，亦應為使公務員登載不實罪，尚與偽造私文書
      罪之要件不符。
（四）綜上所述，第一次納骨塔位申請書，係乙○○、丙○○、
      丁○○所共同偽造及行使，與被告無涉，不應對聲請人處
      刑法第210 條、第216 條偽造及行使私文書罪；又第二次
      申請書，係申請臨時安置骨灰罈之用，本即合法，並無偽
      造私文書及行使之犯意，且又係依照第一次申請書謄寫而
      來，並無犯意，而原判決仍處聲請人連續行使偽造私文書
      之犯行，判聲請人有期徒刑1 年2 月，實屬冤抑，且退步
      言之，縱依原審所認事實全案情節，上述申請文書皆係乙○○、丙○○所授權申請，非屬無權製作，亦非屬偽造私
      文書，而應以使公務人員登載不實罪（此係有期徒刑3 年
      以下之罪），與原判決判處偽造私文書罪（有期徒刑5 年
      以下之罪）即有差距，故原判決認事用法錯誤，科刑過重
      ，聲請人已年屆花甲，又有心臟疾病，血管架設支架（見
      再證五），生命已如風中之燭，且經減刑條例減刑後，宣
      告刑只剩有期徒刑7 月，鈞院若能賜重審，再放新機，聲
      請人得免去牢獄之災。綜上所陳，懇請鈞院准予再審之裁
      定云云。
四、經查：聲請人所認證人乙○○於第一審法院審理時所為之證
    言為虛偽云云。惟按於執行審判職務之公署審判時或於檢察
    官偵查時，證人、鑑定人、通譯於案情有重要關係之事項，
    供前或供後具結，而為虛偽陳述者，處7 年以下有期徒刑，
    刑法第168 條定有明文。準此，若原確定判決所憑證人之證
    言若有虛偽之情，自應經法院依刑法第168 條之規定予以論
    罪科刑，不能任憑己意認定證人前揭所言是否為虛偽證言，
    揆諸前揭說明，以證人於第一審法院審理時之證言為虛偽聲
    請再審者，除經判決確定，或其刑事訴訟不能開始或續行非
    因證據不足者為限，始得聲請再審，則本件證人乙○○於第
    一審法院審理時是否有虛偽陳述而違反刑法第168 條規定之
    情形，並未經起訴或判決確定，亦無其刑事訴訟不能開始或
    續行非因證據不足等情，自不得僅憑聲請人己意推論證人乙○○之證詞與事實不符等情，逕認本件符合刑事訴訟法第42
    0 條第1 項第2 款所稱原判決所憑之證言、鑑定或通譯已證
    明其為虛偽者之聲請再審事由。
五、綜上所述，本件聲請意旨所舉聲請再審之理由，與刑事訴訟
    法第420 條第1 項第2 款之規定並不相符。從而，本件再審
    之聲請，並無理由，應予駁回。
六、據上論斷，應依刑事訴訟法第434 條第1 項，裁定如主文。
中    華    民    國    98    年    10    月    30    日
                  刑事第十四庭審判長法  官  陳志洋
                                    法  官  梁耀鑌
                                    法  官  謝靜恒
以上正本證明與原本無異。
如不服本裁定，應於收受送達後五日內向本院提出抗告狀。
                                    書記官  陳珮茹
中    華    民    國    98    年    10    月    30    日


司法院資訊處製作；財團法人民間司法改革基金會備份。
